【裁判字號】    95,台再,31
【裁判日期】    950727
【裁判案由】    確認土地所有權登記請求權存在
【裁判全文】
最高法院民事判決                九十五年度台再字第三一號
    再 審原 告  甲○○
                        仔巷6.
                丁○○
                乙○○
                丙○○
                        號
    共      同
    訴訟代理人  呂傳勝律師
                許坤田律師
    再 審被 告  財政部國有財產局台灣中區辦事處
                        樓
    法定代理人  戊○○
    再 審被 告  經濟部水利處
    法定代理人  己○○
上列當事人間請求確認土地所有權登記請求權存在事件，再審原
告對於中華民國九十五年一月二十五日本院判決（九十五年度台
再字第一號），提起再審之訴，本院判決如下：
    主  文
再審之訴駁回。
再審訴訟費用由再審原告負擔。
    理  由
本件再審原告對於本院九十五年度台再字第一號確定判決（下稱
原確定判決）以有民事訴訟法第四百九十六條第一項第一款規定
之情形，提起再審之訴，係以：本件系爭河川區域堤內臨陸面土
地維護保留使用地及安全管制地，不在土地法第二條第三類土地
分目規定內，可證並非該類之水利用地，自係同法第四十一條後
段應予編號登記之土地，而可依民法第七百六十九條規定因時效
而取得所有權，惟台灣高等法院台中分院八十九年度重上字第六
六號判決（下稱高院判決）及本院九十二年度台上字第二○二四
號確定判決（下稱第二○二四號確定判決），皆未予調查及採證
，本院原確定判決亦未審查斟酌土地之性質及實際使用情形，而
錯誤認定系爭用地係土地法第二條第三類水利用地，並免予登記
；而河川使用費之徵收亦屬強制性質，即便占有使用是以所有之
意思為之，亦需繳納，因此高院判決認定繳納使用費反證伊係非
以所有意思占有，進而否定伊之時效取得，採證上亦有違誤。又
原確定判決未經言詞辯論，亦屬違反民事訴訟法第一百九十九條
、第四百六十八條及第四百七十四條第一項等規定，而伊亦不應
因重複判決而重複負擔訴訟費用，故判決再審訴訟費用由伊負擔
，亦非合法合理。綜上，前述判決顯有民事訴訟法第四百九十六
條第一項第一款之判決不適用法規之錯誤，及同法第四百七十五
條未依職權調查而不當適用法規，且顯然影響判決情形。爰提起
本件再審之訴等語，為其論據。
按第三審為法律審，其所為之判決，以第二審判決所確定之事實
為基礎，故民事訴訟法第四百九十六條第一項第一款所謂適用法
規顯有錯誤，對第三審判決而言，應以該判決依據第二審判決所
確定之事實而為法律上之判斷，有適用法規顯有錯誤之情形為限
。至於所謂適用法規顯有錯誤，係指確定判決違背法規或現存判
例解釋者而言（參見本院七十一年台再字第二一○號判例）。查
再審原告前以本院第二○二四號確定判決，有民事訴訟法第四百
九十六條第一項第一款規定之情事，對之提起再審之訴，係主張
：系爭土地為河川區域維護保留使用地，其性質不同於行水區，
非屬水利用地，且長期供私人農耕使用，自有加以地籍管理編號
登記之必要，屬應登記而不為登記之土地。本院第二○二四號確
定判決竟認該土地屬土地法第二條第一項第三類之交通水利用地
，依同法第四十一條之規定，為免予編號登記之土地，不得因時
效而取得所有權；或誤認再審原告之被繼承人陳其萬非以所有之
意思繼續占有，不符民法第七百六十九條所定時效取得之要件，
其適用法規顯有錯誤等詞，為其論據。原確定判決經審酌該維持
前訴訟程序第二審判決之本院第二○二四號確定判決之結果，以
：前訴訟程序第二審判決認定：民法第七百六十九條、第七百七
十條所定未登記之不動產，係指應登記而不為登記之不動產而言
。再審原告之被繼承人陳其萬所占有系爭如前訴訟程序第二審判
決附件一附圖（下稱附圖）所示Ａ１、Ａ２、Ａ３、Ａ４、Ｂ３
、Ｂ４、Ｃ３、Ｃ４、Ｄ１、Ｄ２、Ｅ１等位在河川區域線與行
水區線間之土地；及Ｂ１、Ｂ２、Ｂ５、Ｂ６、Ｂ７、Ｂ８、Ｂ
９、Ｃ５、Ｅ２等位在行水區之土地部分，均為水利用地，屬土
地法第四十一條規定免予編號登記之土地，占有人顯無從因時效
完成而取得及請求登記為所有權人。另位於行水區外如附圖所示
Ａ５、Ａ６、Ｃ１、Ｃ２等部分土地，陳其萬既已繳納使用費，
足證其非以所有之意思繼續占有。而Ｄ３部分之土地，面積僅有
○點○○五三公頃，係附連於其餘繳費部分面積甚廣之河川公地
，陳其萬自係將該土地附屬於繳費地合併為使用，堪認各該部分
土地亦均與時效取得之要件不符。是以，再審原告依民法第七百
六十九條規定，請求確認其對系爭土地之所有權登記請求權存在
，尚有未合等情，因而維持第一審所為再審原告敗訴之判決。本
院第二○二四號確定判決以該第二審判決，認事用法均無不當，
乃予維持，駁回再審原告之第三審上訴，即無適用法規顯有錯誤
之情形。原確定判決據以認定本院第二○二四號確定判決並無適
用法規顯有錯誤之情事，駁回再審原告對之所提起之再審之訴，
於法洵屬正當，殊無適用法規顯有錯誤可言。又第三審之判決，
應經言詞辯論為之。但法院認為不必要時，不在此限（見民事訴
訟法第四百七十四條第一項）。是原確定判決未行言詞辯論，自
無違誤。且原確定判決係以第二審判決所確定之事實為基礎而為
法律上判斷，亦無違背民事訴訟法第四百七十五條之規定。再者
，訴訟費用，由敗訴之當事人負擔；法院為終局判決時，應依職
權為訴訟費用之裁判，民事訴訟法第七十八條、第八十七條第一
項定有明文。故原確定判決為再審原告敗訴之判決，自應諭知訴
訟費用由再審原告負擔，與本院九十四年度台再字第五○號判決
是否廢棄本院九十四年度台再字第二八號判決無關，無重複命繳
納裁判費之問題。再審論旨，指摘原確定判決適用法規顯有錯誤
，求予廢棄，非有理由。
據上論結，本件再審之訴為無理由。依民事訴訟法第七十八條，
判決如主文。
中    華    民    國  九十五  年    七    月  二十七  日
                      最高法院民事第八庭
                          審判長法官  朱  建  男
                                法官  顏  南  全
                                法官  許  澍  林
                                法官  鄭  傑  夫
                                法官  蘇  清  恭
      本件正本證明與原本無異
                                      書  記  官
中    華    民    國  九十五  年    八    月    七    日
                                                    ｍ


司法院資訊處製作；財團法人民間司法改革基金會備份。
